【裁判字號】    99,上訴,1505
【裁判日期】    990820
【裁判案由】    毒品危害防制條例
【裁判全文】
臺灣高等法院刑事判決                99年度上訴字第1505號
上  訴  人
即  被  告  甲○○
選任辯護人  葉志飛律師
            黃柏承律師
上  訴  人
即  被  告  乙○○
選任辯護人  蔡銘書律師
上列上訴人因違反毒品危害防制條例案件，不服臺灣桃園地方法
院98年度訴字第824 號，中華民國99年2 月3 日第一審判決（起
訴案號：臺灣桃園地方法院檢察署98年度偵字第8370號），提起
上訴，本院判決如下：
    主  文
原判決關於甲○○、乙○○被訴販賣第一級毒品有罪部分暨定應
執行刑部分均撤銷。
甲○○、乙○○被訴於附表一所示時間地點販賣第一級毒品部分
，均無罪。
    理  由
一、公訴意旨略以：被告乙○○、甲○○為夫妻關係，二人明知
    海洛因係毒品危害防制條例第2 條第1 項所列管毒品，不得
    持有、販賣、轉讓，竟基於共同意圖營利，販賣第一級毒品
    海洛因之犯意聯絡，分別於如附表一所示之時間、地點，販
    賣第一級毒品海洛因予附表所示之人，每次交易對象、交付
    海洛因之數量、收取之對價，均詳如附表一所示，而賺取其
    中之差價；嗣經警於98年4 月9 日（起訴書誤載為97年4 月
    9 日）前往桃園縣蘆竹鄉新庄子37號之21旁花圃鐵皮屋拘提
    時，當場扣得如附表二所示物品，因認被告乙○○、甲○○
    共同涉犯毒品危害防制條例第4 條第1 項販賣第一級毒品罪
    嫌。
二、按犯罪事實應依證據認定之，無證據不得認定犯罪事實，刑
    事訴訟法第154 條第2 項定有明文。而所謂認定犯罪事實之
    證據，係指足以認定被告確有犯罪行為之積極證據而言，該
    項證據自須適合於被告犯罪事實之認定，始得採為斷罪資料
    ；苟積極證據不足為不利於被告事實之認定時，即應為有利
    於被告之認定，更不必有何有利之證據（最高法院29年度上
    字第3105號、30年度上字第816 號判例意旨參照）。況「施
    用毒品者所為向某人購買之供述，須有補強證據擔保其真實
    性。良以施用毒品者供述之憑信性，本不及於一般人，況法
    律復規定施用毒品者其供出來源，因而破獲者，得減輕其刑
    ，其或有為偵查機關誘導、抑或為邀輕典而為不實之陳述之
    可能，自不足以保證其供述無失真之虞。是本院一貫之見解
    ，認施用毒品者關於其向某人購買毒品之供述，須無瑕疵可
    指，並有補強證據佐證擔保其具有相當程度真實性，始得據
    以對他人為不利之認定。其所補強者，固非以事實之全部為
    必要，然仍須與施用毒品者所為毒品交易之供述，具有相當
    程度之關聯性，而得本於彼此間之相互作用，使一般人確信
    施用毒品者關於毒品交易之供述為真實。至施用毒品者陳述
    之內容是否具有矛盾或不一致等瑕疵，要屬於對陳述內容之
    評價，而施用毒品者有無誣陷可能，或與所指販賣毒品者，
    彼此之間曾否存在重大恩怨糾葛等情形，均與所指他人販賣
    毒品之社會基本事實無關聯性，非得執為其所陳述他人犯罪
    事實之補強證據。」（最高法院99台上字第3386、1821號判
    決意旨參照）。再刑事訴訟法第161 條第1 項規定：檢察官
    就被告犯罪事實，應負舉證責任，並指出證明之方法，因此
    檢察官對於起訴之犯罪事實，應負提出證據及說服之實質舉
    證責任，倘所提出之證據，不足為被告有罪之積極證明，或
    其指出證明之方法，無從說服法院以形成被告有罪之心證，
    基於無罪推定之原則，自應為被告無罪判決之諭知，亦經最
    高法院著有92年度台上字第128 號判例可參。
三、公訴人認被告甲○○、乙○○共同涉犯販賣第一級毒品海洛
    因罪嫌，無非係以證人A1之證述、通聯調閱查詢單、000000
    0000及0000000000門號通訊監察譯文、被告乙○○所有如附
    表二所示之扣案物及行政院衛生署草屯療養院98年5 月1 日
    草療鑑字第0980500010號鑑定書等為其論據。
四、訊據被告甲○○固坦承被告乙○○為其配偶，門號為000000
    0000號之行動電話為其所使用等情，惟堅詞否認有何販賣第
    一級毒品海洛因之犯行，並辯稱：伊沒有販賣第一級毒品海
    洛因等語；訊據被告乙○○固坦承門號0000000000號行動電
    話為其所使用，本件查獲扣案之海洛因、甲基安非他命、分
    裝袋等物品亦為其所有等情，惟堅詞否認有何販賣第一級毒
    品海洛因之犯行，並辯稱：伊沒有販賣第一級毒品海洛因云
    云。惟查：
（一）本件被告乙○○於98年4 月9 日在桃園縣蘆竹鄉新庄子37
      號之21旁花圃鐵皮屋為警執行拘提時，當場查獲之白色粉
      末二包、透明結晶一包，經送請行政院衛生署草屯療養院
      以化學呈色法及氣相層析質譜儀分析法鑑定，鑑定結果為
      ：送驗白色粉末二包均檢出海洛因（合計送驗數量淨重為
      0.1325公克，驗餘數量淨重為0.1223公克）；至於透明結
      晶一包則檢出甲基安非他命（送驗數量淨重為12.63 公克
      ，驗餘數量淨重為12.6291 公克）等情，有行政院衛生署
      草屯療養院98年5 月8 日草療鑑字第0980500010號鑑定書
      一紙在卷可按（見偵卷三第204 至205 頁），然該扣案之
      海洛因毒品，數量甚微，且與本件檢察官起訴被告二人附
      表一編號1 至10（時間98年1 月16日至同年2 月28間）販
      賣第一級毒品海洛因予A1之事實，時間相差一個多月至二
      個半月不等，故難認扣案之海洛因毒品與本件被告被訴之
      犯罪事實有何關聯，自難僅憑被告於98年4 月9 日為警扣
      得海洛因二包（驗餘數量淨重0.1223公克）、電子磅秤1
      台、吸食器1 組、分裝袋78個及分裝匙等物，遽認被告二
      人有附表一所示販賣毒品海洛因予A1之事實。
（二）證人A1於偵查中證稱：經獄友介紹得知被告夫妻有賣毒品
      ，交易模式係先以電話聯絡確定他們在，再過去他們位於
      大竹的住處，大部分都是跟他們買海洛因，大致一次買一
      千元，剛開始跟他們買的時候，約二星期買一次，半年後
      就三、五天交易一次，從98年2 月開始每2 、3 天就跟他
      們買一次，至於安非他命跟他們買得比較少，集中在98年
      1 、2 月，大約只有五次，也都是買1000元云云（見證保
      字第18號卷第40至41頁）；嗣於原審審理時證稱：伊於98
      年4 月間因施用第一級毒品海洛因及第二級毒品甲基安非
      他命案件遭警查獲。是經過朋友介紹知道甲○○及乙○○
      有提供海洛因，伊取得海洛因之來源就是甲○○、乙○○
      ，都是以電話與他們取得聯繫，再過去他們兩人位於桃園
      縣蘆竹鄉大竹溪邊的房子那裡找他們拿毒品。每次拿的量
      不一定，大約1 千元、2 千元或3 千元，不一定多少價額
      。除了拿毒品外，不會去找甲○○、乙○○，伊不知道他
      們二人如何分工，伊打電話給他們兩人就行了。伊有於98
      年1 月16日晚上7 時15分許撥打電話予甲○○，伊與甲○
      ○通話約一、兩個小時後，就前往上開甲○○與乙○○養
      豬的地點的鐵皮屋去找甲○○，買了1 到2 千元的海洛因
      。此次的交易伊跟甲○○是一手交錢，一手交海洛因，至
      於海洛因的數量多少，伊不知道，伊只知道是1 到2 千元
      的量，交易時，乙○○有無在場，伊也不太記得。伊於98
      年2 月18日某時許撥打電話聯絡甲○○，嗣後並於同日前
      往上開甲○○與乙○○養豬的地點的鐵皮屋去找甲○○，
      拿了2 千元的海洛因，此次的交易伊先跟甲○○拿海洛因
      ，購買海洛因的錢先欠著，而於同年月20日下午5 時15分
      與甲○○通話後，拿到上開鐵皮屋找甲○○再還給甲○○
      2 千元，交易時，乙○○有無在場，伊不太記得。伊於98
      年3 月7 日下午4 時54分許撥打電話聯絡甲○○，伊與甲
      ○○通話約一個小時後，前往上開甲○○與乙○○養豬的
      地點的鐵皮屋去找甲○○，買了1 到2 千元的海洛因，此
      次的交易伊跟甲○○是一手交錢，一手交海洛因，至於海
      洛因的數量多少，伊不知道，伊只知道是1 到2 千元的量
      ，交易時，乙○○有無在場，伊不太記得。伊於98年2 月
      3 日晚上8 時5 分許撥打電話聯絡乙○○，伊與乙○○通
      話約一個小時後，前往上開甲○○與乙○○養豬的地點的
      鐵皮屋  去找乙○○，買了1 到2 千元的海洛因，此次的
      交易伊跟乙○○是一手交錢，一手交海洛因，至於海洛因
      的數量多少，伊不知道，伊只知道是1 到2 千元的量，交
      易時，甲○○有無在場，伊不太記得。伊於98年2 月4 日
      晚上7 時55分許撥打電話聯絡乙○○，伊與乙○○通話約
      一個小時後，前往上開甲○○與乙○○養豬的地點的鐵皮
      屋去找乙○○，這次拿了1 到2 千元的海洛因，但是沒有
      給乙○○錢，該通監聽譯文中「明天領錢跟你清楚」是說
      先跟乙○○拿海洛因，翌日再付錢給乙○○，因此伊於翌
      日即5 日領錢後才於當日下午將錢拿到上開鐵皮屋還給乙
      ○○，伊跟乙○○拿海洛因時，甲○○有無在場，伊不太
      記得。伊於98年2 月5 日晚上8 時5 分許撥打電話聯絡乙
      ○○，伊與乙○○通話約一個小時後，前往上開甲○○與
      乙○○養豬的地點的鐵皮屋去找乙○○，買了1 千元的海
      洛因。此次的交易伊跟乙○○是一手交錢，一手交海洛因
      ，至於海洛因的數量多少，伊不知道，伊只知道是1 千元
      的量，此次交易時，伊不僅有向乙○○購買1 千元的海洛
      因，另外還有將前一天即2 月4 日向他賒帳取得海洛因所
      積欠的價金，也一併還給乙○○，本次交易時甲○○有無
      在場，伊不太記得。伊於98年2 月7 日晚間8 時36分許及
      10時22分許均有撥打電話聯絡乙○○，而於晚間10時22分
      許與乙○○通話約十幾分鐘後，前往上開甲○○與乙○○
      養豬的地點的鐵皮屋去找乙○○，買了1 到2 千元的海洛
      因，此次的交易伊跟乙○○是一手交錢，一手交海洛因，
      至於海洛因的數量多少，伊不知道，伊只知道是一到兩千
      元的量。交易時，甲○○有無在場，伊不知道。伊於98年
      2 月19日晚上7 時1 分許撥打電話聯絡乙○○，伊與乙○
      ○通話約十幾分鐘後，前往上開甲○○與乙○○養豬的地
      點的鐵皮屋去找乙○○，買了1 千元的海洛因。此次的交
      易，伊跟乙○○是一手交錢，一手交海洛因，至於海洛因
      的數量多少，伊不知道，伊只知道是1 千元的量，交易時
      ，甲○○有無在場，伊不太記得。伊於98年2 月11日晚間
      8 時5 分許及8 時16分許均有撥打電話聯絡乙○○，而於
      晚間8 時16分許通話約十幾分鐘後，前往上開甲○○與乙
      ○○養豬的地點的鐵皮屋去找乙○○，買了1 千元的海洛
      因。此次的交易伊跟乙○○是一手交錢，一手交海洛因，
      至於海洛因的數量多少，伊不知道，伊只知道是一千元的
      量。交易時，甲○○有無在場，伊不知道。伊於98年2 月
      28日下午1 時4 分許有撥打電話聯絡乙○○，伊與乙○○
      通話約十幾分鐘後，前往上開甲○○與乙○○養豬的地點
      的鐵皮屋去找乙○○，買了2 千元的海洛因，此次的交易
      伊跟乙○○是一手交錢，一手交海洛因，至於海洛因的數
      量多少，伊不知道，伊只知道是2 千元的量，交易時，甲
      ○○有無在場，伊不太記得等語（見原審卷三第10至20頁
      ）。準此，依證人A1於偵查中證稱：於98年1 、2 月間，
      有向被告購買安非他命5 次等語，然於原審審理時，經提
      示通聯譯文後，除指稱：98年2 月20日17時15分45秒該次
      通聯，是要拿欠甲○○購買毒品的錢還給甲○○，至於所
      購買之毒品是海洛因或是安非他命，則忘記了等語外，其
      餘通聯譯文均指稱係購買海洛因，是其偵審中之證詞，顯
      有前後不符之瑕疵。況且，通訊監察譯文中關於「98年2
      月19日晚上7 時1 分」之記載，依通訊監察時間編排順序
      及其內容觀之，該次通話應係接續同年月11日晚間8 時5
      分許及8 時16分許之對話內容，換言之，上開時間，應係
      「98年2 月11日晚上7 時1 分」之誤載（見偵卷一第282
      頁），然證人A1竟仍指稱於同年2 月19日晚上7 時1 分有
      撥打電話給乙○○購買海洛因，益徵，證人A1之指述欠缺
      憑信性。
（三）再依被告甲○○所使用之門號0000000000號行動電話通訊
      監察譯文，證人A1曾於98年1 月16日晚上7 時15分18秒許
      ，撥打被告甲○○所使用之上開行動電話，該譯文內容係
      ：「A （即甲○○）：喂。B （即證人A1）：姐啊喔。你
      有在家嗎。A ：有啊。B ：喔，好，我過去找你。」（見
      上開偵卷卷一第174 頁）；98年2 月18日晚上7 時33分5
      秒許，通聯譯文內容為：「A ：喂。B ：喂姐啊。A ：我
      在家。B ：我過去找你喔。A ：嗯。B ：好掰掰。」（見
      上開偵卷卷一第186 頁背面）；98年3 月7 日下午4 時54
      分24秒許，通聯譯文內容為：「A ：喂。B 喂，大姐。你
      有在家嗎。A ：有，有在家。B ：我馬上過去了。A ：好
      啦好啦。B ：我那天跟你說的。」（見上開偵卷卷一第19
      5 頁）；又被告乙○○所使用之門號0000000000號行動電
      話，固曾於98年2 月3 日晚上8 時5 分22秒許、同年月4
      日晚上7 時55分32秒許、同年月5 日晚上8 時5 分57秒、
      同年月7 日晚上8 時22分55秒許、同年月11日晚上7 時1
      分許（通訊監察譯文誤繕為同年月19日晚上7 時1 分許，
      已如前述）、同年月11日晚上8 時5 分5 秒許、同年月28
      日下午1 時4 分33秒等時間，與證人A1有通聯紀錄，而其
      通話內容與上述通話內容相類似，均係詢問被告乙○○在
      不在家，要過去找被告乙○○等語（見上開偵卷一第279
      至282 頁、第292 頁）；細繹上開證人A1與被告甲○○、
      乙○○之通話內容，並無一般毒品交易相關暗語，諸如「
      男的」、「女的」、「軟的」、「硬的」等語，亦無數量
      或金額之蛛絲馬跡可循，況且，附表一編號2 部分，證人
      A1已於原審證稱該次通話目的，只是前往被告住處，還錢
      給被告甲○○，並非購買毒品等語，是上開譯文至多僅得
      認定證人A1 於 通話結束後，或有前往被告住處，但其目
      的是否確為購買毒品海洛因，仍乏其他補強證據可佐。再
      者，證人A1於偵審中經提示被告甲○○、乙○○所使用之
      門號0000000000、0000000000號行動電話監聽譯文後，固
      指出向被告甲○○、乙○○購買海洛因之時間，但對於購
      買數量、金額，仍多語焉不詳，是既無證據證明證人A1所
      述交易時間，其所購買之標的確係「海洛因」，而非其他
      種類之毒品，甚或是「砂糖」或「麵粉」等物品，故尚難
      僅憑證人A1單一指述，遽為不利被告之認定。
五、綜上，本件公訴人所提出之各項證據，均不足以佐證證人A1
    所述被告二人販賣第一級毒品海洛因予伊之情節確與事實相
    符，而不足為被告有罪之積極證明，揆諸前揭說明，自難僅
    以證人A1上開有疵瑕之唯一指述，又無其他補強證據足證其
    供述確與事實相符之情況下，即遽認被告二人有公訴人所指
    如附表一所示販賣第一級毒品之犯行，故本件就被告被訴於
    附表一所示時間地點販賣第一級毒品海洛因予證人A1部分，
    應為被告二人無罪判決之諭知。
六、原審疏未詳查，就檢察官起訴如附表一所示販賣第一級毒品
    海洛因部分，分別為被告二人有罪之判決（被告甲○○係附
    表編號1 至3 部分、被告乙○○係附表編號4 至10部分），
    容有未當，被告二人上訴否認犯行，為有理由，自應由本院
    就此部分及定執行刑部分均撤銷改判，並諭知被告無罪之判
    決。
據上論斷，應依刑事訴訟法第369 條第1 項前段、第364條 、第
301 條第1 項，判決如主文。
本案經檢察官王金聰到庭執行職務。
中    華    民    國    99    年    8     月    20    日
                  刑事第一庭審判長法  官  葉騰瑞
                                  法  官  王炳梁
                                  法  官  彭政章
以上正本證明與原本無異。
檢察官如不服本判決，應於收受送達後10日內向本院提出上訴書
狀，其未敘述上訴之理由者並得於提起上訴後10日內向本院補提
理由書（均須按他造當事人之人數附繕本）「切勿逕送上級法院
」。
                                  書記官  杜宜寧
中    華    民    國    99    年    8     月    20    日
附表一
┌──┬──────┬───────────┬────┬──────┐
│編號│時間        │地點                  │交付數量│收取對價（新│
│    │            │                      │        │臺幣）      │
├──┼──────┼───────────┼────┼──────┤
│１  │98年1月16日 │A1前往桃園縣蘆竹鄉新庄│不詳    │1,000元     │
│    │19時15分許  │子37號之21旁(花圃鐵皮 │        │            │
│    │            │屋)                   │        │            │
├──┼──────┼───────────┼────┼──────┤
│２  │98年2月20日 │同上                  │不詳    │同上        │
│    │17時15分許  │                      │        │            │
├──┼──────┼───────────┼────┼──────┤
│３  │98年3月7日16│同上                  │不詳    │同上        │
│    │時54分許    │                      │        │            │
├──┼──────┼───────────┼────┼──────┤
│４  │98年2月3日20│同上                  │不詳    │同上        │
│    │時5分許     │                      │        │            │
├──┼──────┼───────────┼────┼──────┤
│５  │98年2月4日19│同上                  │不詳    │同上        │
│    │時55分許    │                      │        │            │
├──┼──────┼───────────┼────┼──────┤
│６  │98年2月5日20│同上                  │不詳    │同上        │
│    │時5分許     │                      │        │            │
├──┼──────┼───────────┼────┼──────┤
│７  │98年2 月7 日│同上                  │不詳    │同上        │
│    │20時許      │                      │        │            │
├──┼──────┼───────────┼────┼──────┤
│８  │98年2月19日 │同上                  │不詳    │同上        │
│    │19時01分許  │                      │        │            │
├──┼──────┼───────────┼────┼──────┤
│９  │98年2月11日2│同上                  │不詳    │同上        │
│    │0時5分許    │                      │        │            │
├──┼──────┼───────────┼────┼──────┤
│１０│98年2月28日 │                      │不詳    │同上        │
│    │13時4分許   │同上                  │        │            │
│    │            │                      │        │            │
│    │            │                      │        │            │
└──┴──────┴───────────┴────┴──────┘
附表二：本件扣案物品
   ┌──┬────────────┬───────────┐
   │編號│扣案物品                │提出人                │
   ├──┼────────────┼───────────┤
   │１  │安非他命毛重13.86公克   │乙○○                │
   ├──┼────────────┼───────────┤
   │２  │海洛因毛重3.18公克      │同上                  │
   │    │                        │                      │
   ├──┼────────────┼───────────┤
   │３  │分裝袋78個              │同上                  │
   │    │                        │                      │
   ├──┼────────────┼───────────┤
   │４  │分裝匙1支               │同上                  │
   ├──┼────────────┼───────────┤
   │５  │電子磅秤1台             │同上                  │
   ├──┼────────────┼───────────┤
   │６  │吸食器1組               │同上                  │
   ├──┼────────────┼───────────┤
   │７  │含門號0000000000行動電話│同上                  │
   │    │1支                     │                      │
   ├──┼────────────┼───────────┤
   │８  │含門號0000000000行動電話│甲○○                │
   │    │1支                     │                      │
   └──┴────────────┴───────────┘

司法院資訊處製作；財團法人民間司法改革基金會備份。
